【裁判字號】    89,易,318
【裁判日期】    890718
【裁判案由】    侵占
【裁判全文】
臺灣花蓮地方法院刑事判決                          八十九年度易字第三一八號
    聲  請  人  臺灣花蓮地方法院檢察署檢察官
    被      告  丙○○
    被      告  甲○○
右被告因侵占案件，經檢察官聲請以簡易判決處刑（八十八年度偵字第一三七六號）
，本院認有刑事訴訟法第四百五十一條之一第四項但書之情形，經適用通常程序審理
，本院判決如左：
    主  文
丙○○於保安林內，結夥二人以上，竊取森林主產物，為搬運贓物使用車輛，處有期
徒刑柒月，併科罰金柒萬仟捌佰肆拾肆元（即新台幣二十二萬一千五百三十二元）
，罰金部分如易服勞役，以罰金總額與陸個月之日數比例折算。
甲○○於保安林內，結夥二人以上，竊取森林主產物，為搬運贓物使用車輛，處有期
徒刑柒月，併科罰金柒萬仟捌佰肆拾肆元（即新台幣二十二萬一千五百三十二元）
，罰金部分如易服勞役，以罰金總額與陸個月之日數比例折算；緩刑年。
    事  實
一、丙○○曾於民國八十二年、八十三年間，因犯煙毒、麻醉藥品管理條例等罪，經
    先後判有期徒刑三年二月、三月、三年四月確定，八十三年八月十八日入監執行
    ，八十六年二月四日假釋出獄，現仍在假釋期間。林稚強（原名戊○○，未據起
    訴，此部分應由檢察官另行偵辦）為昱昌營造有限公司（以下簡稱昱昌公司）之
    負責人，八十八年二月間，昱昌公司承攬台灣電力股份有限公司（以下簡稱台電
    公司）位於花蓮縣秀林鄉銅門廠水簾壩之排砂道瑞伯颱災淘刷復舊工程，丙○○
    、甲○○二人則分別受僱於林稚強。林稚強於上開工程施工期間之八十八年二月
    十二日，見施工地點之水壩柵欄上方（屬於行政院農業委員會林務局花蓮林區管
    理處管轄之木瓜山事業區第十九林班地內之國有林區保安林範圍）有長約一０五
    ０公分（340+350+360=1050）寬約四十六公分之漂流木之森林主產物針一級木扁
    柏一株（查定價格為新台幣十一萬零七百六十六元，檢察官誤載為三株），因認
    該扁柏妨礙施工，未經專案核准打撈，即指示不詳姓名之工人以怪手將該扁柏一
    株吊起放置在水壩上方。詎林稚強竟與丙○○、甲○○共同意圖為自己不法之所
    有，先由林稚強指示其僱用不知情不詳姓名之工人以鏈鋸（未扣案）將該株扁柏
    鋸成三塊，由丙○○、甲○○以怪手（未扣案）將其中二塊搬上立昌油漆工程行
    （負責人同為林稚強即戊○○）所有之Ｕ六一九一三號自小貨車，另一塊則搬上
    甲○○所有之拼裝三輪車，再由丙○○、甲○○以塑膠帆布覆蓋隱避已遭切割成
    塊之扁柏，分由丙○○駕駛Ｕ六一九一三號自小貨車，甲○○駕駛拼裝三輪車，
    將扁柏三塊運載下山，欲供其等使用。嗣同年月日十七時許，丙○○、甲○○二
    人駕車行經花蓮縣吉安分局銅門派出所前，為警員丁○○查覺有異，而於當日十
    七時二十分許，在花蓮縣秀林鄉銅門村榕樹橋上為警攔截查獲上情。
二、案經花蓮縣警察局吉安分局報請臺灣花蓮地方法院檢察署檢察官偵查起訴。
    理  由
一、訊據被告丙○○、甲○○對於在右揭時、地，分別駕車將遭鋸成三塊之扁柏運載
    下山等事實，固坦承不諱，惟矢口否認有竊盜或侵占之犯行，均辯稱：當時是老
    闆戊○○（即林稚強）叫我們將木頭載到林務局申報云云。經查：
（一）證人即花蓮縣警察局吉安分局銅門派出所警員丁○○到庭證稱：當時木頭在車
      上，用帆布包得很隱密，查獲時，被告並沒有說過要送到林務局，是說要拿回
      家裝飾用，．．，這二輛車，經過派出所開得很快，我就呼叫警網攔查等語。
      而被告丙○○在銅門派出所警訊中即坦稱：我與甲○○用怪手搬上車，木頭本
      來是整條，是用鏈鋸切除，．．，看到木頭很漂亮，要拿到家裡做裝飾等語，
      被告甲○○在銅門派出所警訊中亦供述：我們用怪手拖到我車上，該木頭是要
      搬到花蓮家，作裝飾用等語。按被告丙○○、甲○○警訊當時分別為年四十二
      歲、三十二歲之成年人，依其等累積之社會經驗，對所言可能產生之法律效果
      不可能不知，焉有已遭警查獲後，仍語出戲言之理，其事後所辯：當時是向警
      察說要載到林務局，不然要拿回當裝飾品嗎？等語，並不足採。參諸被告二人
      果真有向林務局申報之意，當日開車下山，直接前往或以電話向林務局報備即
      可，何須大費周章先將系爭扁柏鋸成三塊（按系爭三塊扁柏係屬同一株乙節，
      已據證人乙○○到院供述詳明），再以怪手搬上貨車、三輪車，且於運載下山
      之際，特意以塑膠帆布覆蓋？凡此種種，均與常情有背，被告二人與第三人林
      稚強確有共同不法所有之意圖甚為明確。
（二）按打撈漂流竹木者，得專案核准採取；且國有林竹木漂流至國有林區域外時，
      人民、機關或團體得向當地直轄市或縣市主管機關申請打撈，此國有林林產物
      處分規則第十二條第一項第十二款、第十四條第一項分別定有明文，是縱為漂
      流之國有林竹木，未經許可，仍不可擅自取得。又所謂竊取係以竊取他人所持
      有或管領之物為成立要件，物之持有或有管領權人，若已失去持有或管領力，
      而拋棄管領權，該物即成為無主物，如僅失去持有或管領力，但未拋棄管領權
      ，則為遺失物或其他離本人所持有之物。本件被告取得系爭扁柏之位置，屬花
      蓮林管處管轄之木瓜山事業區第十九林班地，業經編為保安林乙節，除據證人
      即林務局南華工作站員工乙○○供述詳明外，並有花蓮林管處八九花沿字第四
      八二九號函在卷可查，而由卷附照片中系爭扁柏之外形觀之，亦顯非屬枯損倒
      伏已久或腐朽之竹木，所在位置又係林務機關管轄之林班地內，其查定價格高
      達新台幣十一萬零七百六十六元，顯然林務機關對之不可能有拋棄管領權之意
      思，且客觀上仍在林務機關實質上之管領力支配下，至為灼然。是被告二人與
      第三人吳稚強，未經許可，共同搬取系爭扁柏，依上開意旨所示，核屬竊盜行
      為甚明。公訴人認被告二人所為係屬侵占行為，即有誤解。
（三）此外，復有承攬契約書、贓物領據一紙、系爭扁柏之山價價格查定書、照片九
      幀在卷可佐。本件事證明確，被告二人之犯行，均堪認定。
（四）按刑事訴訟法第三百條所謂變更起訴法條，係指在不擴張及減縮單一法益及同
      一被害客體之原訴之原則下，法院得就有罪判決，於不妨害基本社會事實之範
      圍內，得自由認定事實，變更檢察官所引應適用之法條而言。我國刑事訴訟之
      審判，採彈劾主義，犯罪事實須經起訴，始得予以審判，但因起訴之方式不採
      起訴狀一本主義及訴因主義，而採書面及卷證併送主義，起訴書須記載犯罪事
      實、證據並所犯法條，使法院以犯罪事實為審判之對象；審判之認定事實適用
      法律，不採人民陪審及當事人進行主義，而採法官職權進行主義，故刑事訴訟
      法第三百條規定有罪之判決得就起訴之犯罪事實變更檢察官所引應適用之法條
      ，以期訴訟之便捷，但為兼顧被告之防禦權以求程序之公平，並符合彈劾主義
      不告不理之旨意，自須於公訴事實之同一性範圍內，始得自由認事用法。由於
      犯罪乃侵害法益之行為，犯罪事實自屬侵害性之社會事實，亦即刑法加以定型
      化之構成要件事實，故此所謂「同一性」，應以「侵害性行為之內容是否雷同
      」，「犯罪構成要件是否具有共通性（即共同概念）」為準，若二罪名之構成
      要件具有相當程度之合而無罪質之差異時，即可謂具有同一性。「侵占離本
      人持有之物罪」之行為人，對該物並未先具有委任管理等持有關係，此與其他
      類型之侵占罪不同，而與「竊盜罪」相同，且所謂「侵占」與「竊盜」，俱以
      不法手段占有領得財物，其客觀構成要件之主要事實雷同，二罪復同以為自己
      或第三人不法之所有為主觀要件，同以他人之財物為客體，同為侵害財產法益
      之犯罪，罪質尚無差異，應認為具有同一性（最高法院八十一年台非字第四二
      三號判決意旨及八十六年度台非字第一八七號判決意旨可參）。是本件公訴人
      雖認被告二人所為均係犯刑法第三百三十七條之侵占漂流木罪嫌，依前開意旨
      所示，本院仍得變更起訴法條，論以加重竊取森林產物罪。
二、被告丙○○、甲○○二人在國有林區保安林內，與吳稚強共同竊取森林主產物扁
    柏一株，為搬運贓物，使用車輛，核其等所為，均係犯森林法第五十二條第一項
    第一款、第四款、第六款之加重竊取森林產物罪。公訴人認被告二人所為均係犯
    刑法第三百三十七條之罪，如前所述，尚有未洽，起訴法條應予變更。被告二人
    與吳稚強，就上開犯行，均有犯意聯絡及行為分擔，均為共同正犯。爰審酌被告
    二人因一時貪念而觸法，犯後矢口否認之態度及本件犯罪所生損害等情，分別量
    處如主文所示之刑，併科贓額二倍之罰金，因本件併科罰金部分，罰金總額折算
    已逾六個月之日數，故以罰金總額與六個月之日數比例折算，附此敘明。又被告
    甲○○未曾受有期徒刑以上刑之宣告，有台灣花蓮地方法院檢察署刑案資料查註
    紀錄表在卷可稽，其因一時失慮，偶罹刑典，經此科刑教訓，應知警惕而無再犯
    之虞，本院認本件對被告甲○○所處之刑，以暫不執行為適當，此部分併宣告緩
    刑三年，以啟自新。至被告二人供本件犯罪所用之鏈鋸、怪手、Ｕ六一九一三自
    小貨車、拼裝三輪車等物，因本件乃被告二人偶然所犯之罪，上開物品，非專供
    竊取森林主副產物之用，不論是否屬被告二人與吳稚強所有，本院認仍無沒收之
    必要，附此敘明。
據上論斷，應依刑事訴訟法第四百五十二條、第二百九十九條第一項前段、第三百條
，森林法五十二條第一項第一款、第四款、第六款，刑法第十一條前段、第二十八條
、第四十二條第三項、第七十四條第一款，罰金罰鍰提高標準條例第二條，判決如主
文。
本案經檢察官李子春到庭執行職務。
中      華      民      國    八  十  九  年      七    月      十八    日
                              臺灣花蓮地方法院刑事庭
                                  法  官  蘇  嫊  娟
右正本證明與原本無異。
如對本判決不服，應於送達後十日內，向本院提出上訴。（應抄附繕本）
                                  法院書記官
中      華      民      國    八  十  九  年      七    月      三十一  日
附錄本判決論罪之法律條文：
森林法第五十二條
竊取森林主、副產物而有左列情形之一者，處六月以上五年以下有期徒刑，併科贓額
二倍以上五倍以下罰金：
一、於保安林犯之者。
二、依機關之委託或其他契約，有保護森林義務之人犯之者。
三、於行使林產物採取權時犯之者。
四、結夥二人以上或僱使他人犯之者。
五、以贓物為原料，製造木炭、松節油、其他物品或培植菇類者。
六、為搬運贓物，使用牲口、船舶、車輛，或有搬運造材之設備者。
七、採掘、毀損、燒燬成隱蔽根株，以圖罪跡之湮滅者。
八、以贓物燃料，使用於礦物之採取，精製石灰、磚、瓦或其他物品之製造者。
前項未遂犯罰之。
第一項第五款所製物品，以贓物論，並沒收之。


司法院資訊處製作；財團法人民間司法改革基金會備份。
